臺灣高雄地方法院刑事判決　　　　　　　99年度訴字第1713號
公　訴　人　臺灣高雄地方法院檢察署檢察官
被　　　告　蕭騰祥
被　　　告　蔡國展
上列被告因違反臺灣地區與大陸地區人民關係條例等案件，經檢
察官提起公訴（99年度偵字第27517號），本院判決如下：
    主  文
蕭騰祥共同犯臺灣地區與大陸地區人民關係條例第七十九條第一
項使大陸地區人民非法進入臺灣地區罪，處有期徒刑壹年，減為
有期徒刑陸月。
蔡國展無罪。
    事  實
一、蕭騰祥明知大陸地區人民非經主管機關許可，不得進入臺灣
    地區，且不得使大陸地區人民非法進入臺灣地區，亦明知其
    與大陸地區人民徐錦芳並無結婚之真意，竟與真實姓名年籍
    不詳，綽號「阿坤」之成年男子，共同基於使大陸地區人民
    非法進入臺灣地區，及使公務員登載不實文書之犯意聯絡，
    經由「阿坤」之安排，蕭騰祥於民國92年8月21日在大陸地
    區浙江省舟山市公證處與大陸地區女子徐錦芬辦理假結婚，
    於取得前開公證處核發之結婚公證書後返回臺灣，送往財團
    法人海峽交流基金會辦理認證，再由蕭騰祥於92年9月5日持
    上開結婚資料，前往高雄縣美濃鎮（現改制為高雄市美濃區
    ）戶政事務所申辦結婚之戶籍登記，使該戶政事務所不知情
    之承辦人員，將蕭騰祥與徐錦芬結婚之不實事項，登載於其
    職務上應作成之戶籍作業系統電腦資料內之準公文書上，並
    據以核發徐錦芬之戶籍謄本予被告蕭騰祥，足生損害於戶政
    機關對於戶籍登記管理之正確性。蕭騰祥旋於同日以配偶身
    分自任徐錦芬進入臺灣地區之保證人，填具「大陸地區人民
    進入臺灣地區保證書」，經高雄縣政府警察局（現改制為高
    雄市政府警察局）旗山分局龍肚派出所承辦警員實質審查後
    ，於該保證書之「對保或證明機關（構）簽證意見欄」內對
    保核章。蕭騰祥復於同日與「阿坤」共同委由不知情之旅行
    社人員陳志宗（業經臺灣高雄地方法院檢察署檢察官為不起
    訴處分）填具大陸地區人民進入臺灣地區旅行證申請書，並
    檢具前揭不實之戶籍謄本、保證書、結婚公證書、海基會證
    明等資料，向內政部警政署入出境管理局（現改制為內政部
    入出國及移民署，下稱移民署）申請配偶徐錦芬入境而行使
    之，使徐錦芬於93年2 月6 日非法進入臺灣地區。
二、案經高雄縣政府警察局（現改制為高雄市政府警察局）旗山
    分局移送臺灣高雄地方法院檢察署檢察官偵查起訴。
    理  由
壹、程序部分
    按被告以外之人於審判外之陳述，雖不符刑事訴訟法第159
    條之1 至第159 條之4 之規定，而經當事人於審判程序同意
    作為證據，法院審酌該言詞陳述或書面陳述作成時之情況，
    認為適當者，亦得為證據；當事人、代理人或辯護人於法院
    調查證據時，知有第159 條第1 項不得為證據之情形，而未
    於言詞辯論終結前聲明異議者，視為有前項之同意，刑事訴
    訟法第159 條之5 定有明文。查本案判決所引用具傳聞性質
    之各項證據資料，業經本院於審判期日依法踐行調查證據程
    序，檢察官、被告蕭騰祥、蔡國展就上開證據之證據能力均
    未爭執，且於言詞辯論終結前亦未聲明異議，復查無依法應
    排除證據能力之情形，依上開規定，均應認有證據能力。
貳、蕭騰祥有罪部分：
一、上揭事實，業據被告蕭騰祥於偵查中、本院準備程序及審理
    中供承不諱（見偵字卷第55頁、本院審訴卷第36頁、本院卷
    第93頁），並有大陸地區人民進入臺灣地區旅行證申請書、
    大陸地區人民進入臺灣地區保證書、財團法人海峽交流基金
    會證明、中華人民共和國浙江省舟山市公證處結婚公證書、
    被告之戶籍謄本、委託書、旅客入出境明細表、結婚登記申
    請書、結婚證、離婚登記申請書及離婚協議書在卷可稽（見
    他字卷第49至52、60至63頁、偵卷第7 至13頁），足認被告
    蕭騰祥上開自白與事實相符，堪為認定事實之依據。
二、新舊法比較：
    被告蕭騰祥行為後，刑法業於94年2 月2 日修正公布，並於
    95 年7月1 日施行。按行為後法律有變更者，適用行為時之
    法律，但行為後之法律有利於行為人者，適用最有利於行為
    人之法律，修正後刑法第2 條第1 項定有明文。又比較新舊
    法，應就罪刑有關之共犯、未遂犯、想像競合犯、牽連犯、
    連續犯、結合犯，以及累犯加重、自首減輕暨其他法定加減
    原因（如身分加減）與加減例等一切情形，綜其全部罪刑之
    結果而為比較（參照最高法院95年5 月23日著有95年度第8
    次刑庭會議決議）。茲將其全部罪刑之結果比較如下：
  (一)修正前刑法第28條共犯之規定：「二人以上共同『實施』犯
    罪之行為者，皆為正犯。」，修正後則規定：「二人以上共
    同『實行』犯罪之行為者，皆為正犯。」，所謂「實行」係
    指犯罪行為人從事構成要件之行為，「實施」則涵蓋實行、
    陰謀、預備、著手概念在內，非僅侷限於直接從事犯罪構成
    要件之行為，因「實行」較「實施」之意涵範圍窄，以修正
    後之規定較有利於被告蕭騰祥。
  (二)修正前刑法第55條後段牽連犯之規定，業於修正後刪除，此
    刪除雖非犯罪構成要件之變更，但依修正後規定，即應將各
    次犯行以數罪併合處罰，顯已影響行為人刑罰之法律效果，
    自屬法律有變更，比較修正前、後之刑法規定，應以修正前
    之規定對被告蕭騰祥較為有利。
  (三)刑法第214 條之條文固未修正，惟該條文設有：「處3 年以
    下有期徒刑、拘役或5 百元以下罰金」之規定。而關於法定
    刑中罰金刑之最低數額，修正前刑法第33條第5 款規定：「
    罰金：（銀元）1 元以上」，並應依廢止前罰金罰鍰提高標
    準條例第1 條前段規定之提高倍數10倍，及依現行法規所定
    貨幣單位折算新臺幣條例第2 條規定，以1 銀元折算新臺幣
    3 元；而修正後刑法第33條第5 款則規定：「罰金：新臺幣
    一千元以上，以百元計算之」，新、舊法規定就關於上開條
    文所得科處之罰金刑最高額並無不同，然新法提高上開條文
    之罰金刑最低額為新臺幣1,000 元，是比較新舊法結果，修
    正後刑法第33條第5 款所定罰金之最低數額，較之修正前提
    高，自以修正前刑法第33條第5 款規定有利於被告蕭騰祥。
  (四)經綜合比較結果，因被告蕭騰祥已參與實行行為，不論依修
    正前後之規定均成立共同正犯，又修正前刑法得適用牽連犯
    、連續犯，及修正前刑法關於法定罰金刑之最低數額等規定
    ，均對被告蕭騰祥較為有利，是對被告蕭騰祥所為之各該於
    修法前之犯行，應依刑法第2 條第1 項前段規定，整體適用
    修正前刑法之規定論處。
  (五)至被告蕭騰祥雖於92年8 月21日與徐錦芬在大陸地區完成公
    證結婚手續，然係於93年2 月6 日使徐錦芬非法入境臺灣地
    區，其行為時已在92年12月31日臺灣地區與大陸地區人民關
    係條例修正施行之後，是就被告蕭騰祥上開使大陸地區人民
    非法入境臺灣地區之犯行，均應直接適用修正後之臺灣地區
    與大陸地區人民關係條例第79條規定論處，併予敘明。
三、論罪科刑：
  (一)按臺灣地區與大陸地區人民關係條例第79條第1 項處罰違反
    同條例第15條第1 款所定使大陸地區人民非法進入臺灣地區
    罪，凡非經合法手續進入者皆包含之，自不以偷渡進入為限
    （最高法院90年度台上字第3180號、92年度台上字第40號判
    決足參）。故在大陸地區通謀虛偽結婚，以不實之結婚證明
    辦理入境手續；或以之辦理依親居留許可，憑以進入臺灣地
    區，其所持之入境許可文件雖係入出境主管機關所核發，形
    式上為合法，但因以虛偽方法而取得，即不具實質上之合法
    性，仍屬非法進入臺灣地區。是核被告蕭騰祥所為，係犯臺
    灣地區與大陸地區人民關係條例第79條第1 項之使大陸地區
    人民非法進入臺灣地區罪，及刑法第216 條、第214 條、第
    220 條第2 項之行使使公務員登載不實事項於公文書罪。被
    告蕭騰祥與真實姓名、年籍不詳之綽號「阿坤」成年男子間
    就上開行使使公務員登載不實文書犯行、使大陸地區人民非
    法進入臺灣地區犯行間，有犯意聯絡及行為分擔，應依修正
    前刑法第28條之規定，論以共同正犯。被告蕭騰祥利用不知
    情之陳志宗向移民署行使不實公文書，係間接正犯。被告蕭
    騰祥所為使公務員登載不實之行為已為行使使公務員登載不
    實於公文書之高度行為所吸收，不另論罪；被告蕭騰祥所犯
    上開2 罪間，有方法、目的之牽連關係，應依修正前刑法第
    55條規定，論以較重之臺灣地區與大陸地區人民關係條例第
    79條第1 項之使大陸地區人民非法進入臺灣地區罪。公訴意
    旨雖未敘及被告蕭騰祥行使使公務員登載不實之文書即戶籍
    謄本之事實，起訴法條並漏引刑法第216 條之法條，惟上開
    部分事實及法條部分，與刑法第214 條使公務員登載不實罪
    ，為實質上一罪之吸收關係，且被告蕭騰祥使大陸地區人民
    非法進入臺灣地區之犯行，與前開行使使公務員登載不實文
    書犯行，為牽連犯之裁判上一罪關係，起訴書並已載明被告
    蕭騰祥違反臺灣地區與大陸地區人民關係條例第79條第1項
    之法條，應認為上開部分亦為起訴效力所及，自得併予審理
    ，附此敘明。
  (二)審酌被告蕭騰祥以假結婚方式使大陸地區人民非法進入臺灣
    地區，規避主管機關對於大陸地區人民入境之管制，影響國
    家安全及就業市場秩序與社會治安，並損害戶政機關對於婚
    姻登記管理之正確性，所為實不足取；惟念其犯後已知坦承
    犯行，態度尚佳，暨其犯罪動機、目的、手段、生活狀況、
    智識程度等一切情狀，量處如主文所示之刑。又被告蕭騰祥
    為本案犯行之犯罪時間在96年4 月24日之減刑基準日以前，
    且所犯之罪核與中華民國九十六年罪犯條例第2 條第1 項之
    規定相符，復無同條例第3 條限制減刑之除外情形，被告蕭
    騰祥固於100 年2 月10日經本院發佈通緝，有卷附通緝書可
    查（見本院卷第51-1頁），然與該條例第5 條之規定不符，
    爰依該條例第2 條第1 項第3 款規定，減其宣告刑二分之一
    。另刑法第41條第1 項規定，犯最重本刑為5 年以下有期徒
    刑以下之刑之罪，而受6 月以下有期徒刑或拘役之宣告者，
    始得易科罰金，本案被告蕭騰祥所犯使大陸地區人民非法進
    入臺灣地區罪，其最重法定本刑為有期徒刑7 年，依法不得
    易科罰金，併此敘明。
、蔡國展無罪部分：
一、公訴意旨另以被告蔡國展明知大陸地區人民非經主管機關許
    可，不得進入臺灣地區，且不得使大陸地區人民非法進入臺
    灣地區，亦明知其與大陸地區人民董荷仙並無結婚之真意，
    竟與真實姓名年籍不詳，綽號「阿坤」之成年男子，共同基
    於使大陸地區人民非法進入臺灣地區，及使公務員登載不實
    文書之犯意聯絡，經由「阿坤」之安排，被告蔡國展於92年
    8 月22日在大陸地區浙江省舟山市公證處與大陸地區女子董
    荷仙辦理假結婚，於取得前開公證處核發之結婚公證書後返
    回臺灣，送往財團法人海峽交流基金會辦理認證，再由被告
    蔡國展於92年9 月3 日持上開結婚資料，前往高雄縣鳳山市
    （現改制為高雄市鳳山區）戶政事務所申辦結婚之戶籍登記
    ，使該戶政事務所不知情之承辦人員，將被告蔡國展與董荷
    仙之不實事項，登載於其職務上應作成之戶籍作業系統電腦
    資料內之準公文書上，並據以董荷仙之戶籍謄本，足生損害
    於戶政機關對於戶籍登記管理之正確性。被告蔡國展以配偶
    身分自任董荷仙進入臺灣地區之保證人，填具大陸地區人民
    進入臺灣地區旅行證申請書，經高雄縣政府警察局（現改制
    為高雄市政府警察局）六龜分局義寶派出所承辦警員實質審
    查後，於該保證書之「對保或證明機關（構）簽證意見欄」
    內對保核章，再於92年9 月8 日與「阿坤」委由不知情之旅
    行社人員陳志宗（業經臺灣高雄地方法院檢察署檢察官不起
    訴處分）填具大陸地區人民進入臺灣地區旅行證申請書，並
    檢具前揭不實之戶籍謄本、保證書、結婚公證書、海基會證
    明等資料，向移民署申請配偶董荷仙入境而行使之，使董荷
    仙於92年10月29日非法進入臺灣地區，而認被告蔡國展涉犯
    刑法第216 條、第214 條行使使公務員登載不實文書罪嫌及
    違反臺灣地區與大陸地區人民關係條例第79條第1 項、第15
    條第1 款之大陸地區人民非法進入臺灣地區罪嫌。
二、按事實審法院對於證據之取捨，依法雖有自由判斷之權，然
    積極證據不足證明犯罪事實時，被告之抗辯或反證縱屬虛偽
    ，仍不能以此資為積極證據應予採信之理由；認定犯罪事實
    應依證據，為刑事訴訟法所明定，故被告否認犯罪事實所持
    之辯解，縱屬不能成立，若非有積極證據足以證明其犯罪行
    為，仍不能遽為有罪之認定；再按，認定犯罪事實所憑之證
    據，雖不以直接證據為限，間接證據亦包括在內；然而無論
    直接或間接證據，其為訴訟上之證明，須於通常一般之人均
    不致有所懷疑，而得確信其為真實之程度者，始得據為有罪
    之認定，倘其證明尚未達到此一程度，而有合理之懷疑存在
    時，事實審法院復已就其心證上理由予以闡述，敘明其如何
    無從為有罪之確信，因而為無罪之判決，尚不得任意指為違
    法，此有最高法院30年上字第482 、1831號判例、76年台上
    字第4986號判例要旨可資參照。
三、公訴人認被告蔡國展涉犯上開罪嫌，係以被告蔡國展之陳述
    、蔡國展之戶籍資料，並有舟山市公證處公證書、財團法人
    海峽交流基金會證明書、大陸地區人民進入台灣旅行證申請
    書、保證書、委託書、入出境資料等為論據。訊據被告蔡國
    展，堅詞否認有何假結婚之犯行，辯稱：我是自費去大陸結
    婚，花了5 萬元，經由友人之介紹而認識，因為董荷仙與我
    年紀相近，想說晚年有人作伴，所以就跟董荷仙結婚，並非
    假結婚等語。經查：
  (一)被告蔡國展於92年8 月22日與董荷仙在大陸地區浙江省舟山
    市公證處結婚，取得浙江省舟山市公證處核發之結婚公證書
    ，及海基會核發之證明後，送往財團法人海峽交流基金會辦
    理認證，再由被告蔡國展於92年9 月3 日持上開結婚資料，
    前往高雄縣鳳山市（現改制為高雄市鳳山區）戶政事務所申
    辦結婚之戶籍登記，俟取得董荷仙之戶籍謄本後，填具大陸
    地區人民進入臺灣地區旅行證申請書，並檢具戶籍謄本、保
    證書、結婚公證書、海基會證明等資料，向境管局申請配偶
    董荷仙入境，使董荷仙於92年10月29日進入臺灣地區，被告
    蔡國展於94年8 月4 日與董荷仙離婚等情，有董荷仙之大陸
    地區人民入出臺灣地區申請書、大陸地區人民進入臺灣地區
    保證書、財團法人海峽交流基金會證明、結婚公證書、戶籍
    謄本、委託書、旅客入出境明細表（見他字卷第55至58 、
    60至63頁）、高雄市鳳山區第二戶政事務所100 年2 月16
    日高市鳳二戶字第1000000964號函所附結婚登記申請書、結
    婚證、高雄市六龜區戶政事務所100 年2 月15日高市六龜戶
    字第1000000516號函檢附之離婚登記申請書、兩願離婚協議
    書、被告蔡國展國民身分證影本、董荷仙入境許可證影本（
    見本院卷第71至82頁）等在卷可佐，上情固堪認定。惟上開
    證據僅止於證明被告蔡國展曾前往大陸地區與董荷仙結婚，
    並以配偶關係，為大陸地區人民董荷仙進入臺灣地區一事為
    保證，並申請來台，嗣後兩願離婚等客觀事實，被告蔡國展
    與董荷仙結婚是否出於雙方真意，抑或係以形式上合法之婚
    姻為掩飾，事實上另有使董荷仙非法來臺之圖謀與約定，自
    須依其他積極證據以為斷，上開證據尚無從證明被告蔡國展
    有何假結婚之主觀犯意至明。
  (二)又被告蔡國展與同案被告蕭騰祥雖均是92年8 月6 日出境至
    大陸及於92年8 月23日入境臺灣，且係搭乘相同班機，此有
    卷附旅客入出境明細表（見他字卷第60至63頁）可佐，然上
    開入出境明細表，亦僅能證明被告蔡國展與同案被告蕭騰祥
    係搭乘相同班機往返，尚無從遽認被告蔡國展與董荷仙主觀
    上有假結婚之犯意。
  (三)公訴意旨雖認被告蔡國展與同案被告蕭騰祥均是透過綽號「
    阿坤」之成年男子介紹而前往大陸，復又透過陳志宗辦理大
    陸配偶來臺手續，且被告蔡國展申請書上所填之大陸地區電
    話及臺灣地區之電話均相同，足認被告蔡國展結婚之模式與
    被告蕭騰祥相同，均是假結婚等為據。然同案被告蕭騰祥業
    已證述不認識被告蔡國展（見本院卷第67頁），復無證據證
    明同案被告蕭騰祥知悉被告蔡國展亦係以假結婚為目的前往
    大陸地區，是縱被告蔡國展與同案被告蕭騰祥均是透過「阿
    坤」男子介紹而前往大陸，但是否得據此認定被告蔡國展與
    同案被告蕭騰祥均係以假結婚名義前往大陸地區，恐嫌速斷
    。至被告蔡國展與同案被告蕭騰祥其大陸地區人民進入臺灣
    地區旅行證申請書上之大陸地區電話號碼00000000000 雖係
    相同，但上開電話是否確係虛假不實，或係被告蔡國展偽以
    同案被告蕭騰祥之電話登載，尚屬不明。且上開電話號碼是
    否足供證明被告蔡國展主觀上確無結婚之真意等情，均未具
    公訴人舉證以實其說，故實無從僅憑上開申請書上大陸地區
    之電話號碼記載相同，遽認被告蔡國展確與大陸地區女子董
    荷仙無結婚真意之不利事實。
  (四)末查，被告之自白不得作為有罪判決之唯一證據，仍應調查
    其他必要證據，以察其是否與事實相符，刑事訴訟法第156
    條第2 項載有明文。查被告蔡國展雖於本院準備程序中表示
    認罪（本院卷第37頁），惟被告蔡國展另於本院審理程序中
    陳述：因為我在臺灣屏東監獄執行的案件準備假釋，而我找
    不到證人替我證明，所以才認罪，但我是真結婚等詞（見本
    院卷第94頁），顯見被告已翻異前詞，揆諸前開說明，被告
    之自白是否可信，仍須有其他證據證明，然除被告蔡國展上
    開供述外，公訴人並未能提出其他證據證明上情，業經認定
    如前，在無其他補強證據下，尚難據此即為被告蔡國展不利
    之認定。
三、綜上，公訴意旨所提出之證據，容或存有合理之懷疑，並未
    達於可確信其真實之程度；此外，復查無其他積極證據，足
    資證明被告蔡國展確有該當臺灣地區與大陸地區人民關係條
    例第79條第1 款、刑法第216 條、第214 條規定之犯行，揆
    諸首揭說明，被告被訴使大陸地區人民非法進入臺灣地區及
    行使使公務員登載不實之犯行，既屬不能證明，自應為被告
    蔡國展無罪之諭知，以免冤抑。
據上論斷，應依刑事訴訟法第299 條第1 項前段、第301 條第1
項，臺灣地區與大陸地區人民關係條例第79條第1 項，刑法第2
條第1 項前段、第11條前段、第216 條、第214 條、第220 條第
2 項，修正前刑法第28條、第55條後段，中華民國九十六年罪犯
減刑條例第2 條第1 項第3 款、第7 條，判決如主文。
本案經檢察官黃世勳到庭執行職務。
中    華    民    國   100    年    3     月    31    日
                  刑事第十一庭  審判長法  官  李代昌
                                      法  官  鄭  瑋
                                      法  官  林正忠
以上正本證明與原本無異。
如不服本判決應於收受判決後10日內向本院提出上訴書狀，並應
敘述具體理由。其未敘述上訴理由者，應於上訴期間屆滿後20日
內向本院補提理由書(均須按他造當事人之人數附繕本)「切勿逕
送上級法院」。
中    華    民    國  100     年    3     月    31    日
                                      書記官  劉甄庭
臺灣地區與大陸地區人民關係條例第79條第1 項：
違反第15條第1 款規定者，處1 年以上7 年以下有期徒刑，得併
科新臺幣100萬元以下罰金。
臺灣地區與大陸地區人民關係條例第15條第1 款：
下列行為不得為之：
一、使大陸地區人民非法進入臺灣地區。
中華民國刑法第216條：
行使第 210 條至第 215 條之文書者，依偽造、變造文書或登載
不實事項或使登載不實事項之規定處斷。
中華民國刑法第214條：
明知為不實之事項，而使公務員登載於職務上所掌之公文書，足
以生損害於公眾或他人者，處 3 年以下有期徒刑、拘役或 5 百
元以下罰金。